臺灣板橋地方法院民事判決　　　　　　　95年度訴字第1528號
原　　　告　丙○○
訴訟代理人　張致祥律師
　　　　　　李初東律師
複 代理 人　戊○○
被　　　告　丁○○
　　　　　　乙○○
上　一　人
訴訟代理人　甲○○
　　　　　　蔡文玲律師
上列當事人間確認優先承買權存在等事件，本院於民國96年4 月
16日言詞辯論終結，判決如下：
    主  文
原告之訴駁回。
訴訟費用由原告負擔。
    事實及理由
一、程序方面：
  (一)原告於訴狀送達後，於民國96年2 月12日本院言詞辯論時當
    庭表示撤回對於被告上海商業儲蓄銀行股份有限公司部分之
    訴訟，並經該被告當場表示同意原告撤回起訴（見本院卷第
    168 頁），先予指明。
  (二)原告於訴狀送達後，將訴之聲明由「確認原告對臺灣板橋地
    方法院93年度執字第16571 號，強制執行事件所為執行拍賣
    之土地，其中板橋市○○段210-2, 210-3, 210-4 等三筆土
    地（下稱系爭土地）之優先承買權存在。臺灣板橋地方法院
    93年度執字第16571 號執行事件（下稱系爭執行事件），其
    執行公告程序中，就板橋市○○段210-2 、210-3 、210-4
    等地號土地公告為丁○○所有，應更為『共有人丁○○、陳
    瑞碧、丙○○、杜伯毅、偉順汽車企業有限公司』，並為『
    公告優先承購權人』，執行法院所為拍賣之執行程序，應予
    撤銷。」最後變更為「板橋市○○段210-2 、2 10-3、210-
    4 等三筆土地，登記所有權人乙○○應予塗銷，回復所有權
    人為丁○○。被告丁○○應將板橋市○○段210- 2、210-3
    、210-4 等三筆土地移轉登記予原告。」，屬變更應受判決
    事項之聲明，被告雖不同意變更，惟核其請求之基礎事實同
    一，亦不甚礙被告之防禦及訴訟之終結，依民事訴訟法第25
    5 條第1 項第2 、7 款之規定，應予准許。
二、原告主張：
  (一)原告與系爭土地之原所有權人即被告丁○○及其所營偉辰汽
    車企業有限公司（下稱偉辰公司，該公司之負責人即被告丁○○亦為系爭執行事件之執行債務人）定有租賃契約（按原
    告為系爭土地之承租人，此有被告丁○○分別於88年7月25
    日及89年8月30日出具借款承諾書各乙份交付原告，其中載
    明系爭土地交由原告使用收益，以抵償所欠借款，乃租賃關
    係確然存在），該租賃契約之訂立，係因被告丁○○於系爭
    土地上連同另一筆土地即同地段210 地號土地興建房屋，因
    欠缺資金向原告借調資金新臺幣（下同）2,693 萬元，無力
    償還，故以系爭土地、房屋交由原告轉租，租賃所得用來抵
    償上開欠款及利息之用，且原告與被告丁○○及其所營偉辰
    公司間就系爭土地成立租賃契約一節，業經鈞院94年度訴字
    第1980號判決確定，依土地法第104 條規定，原告就系爭土
    地擁有優先承買權。系爭土地上面沒有建物，都是空地。系
    爭土地仍有原告建造之鐵皮屋。
  (二)被告乙○○因系爭執行事件而拍定取得系爭土地之所有權，
    其與被告丁○○間之買賣契約，未通知原告確認是否行使優
    先承買權，應屬無效，則依民法第259 條規定，被告乙○○
    應將系爭土地返還被告丁○○。
  (三)被告丁○○既將系爭土地，經由法院強制執行拍賣，而與被
    告乙○○達成拍定之買賣契約，原告依照土地法第104 條規
    定，得依同樣條件優先承買，即原告願依同樣條件購買系爭
    土地（被告丁○○尚積欠原告2393萬元，乃縱然請求損害賠
    償，顯無實益，足徵原告起訴之目的，僅於以3,311,000 元
    優先購買系爭土地），則被告丁○○自應將系爭土地移轉過
    戶予原告等語。併為聲明：1.板橋市○○段210-2、210-3、
    210-4 等三筆土地，登記所有權人乙○○應予塗銷，回復所
    有權人為丁○○。2.被告丁○○應將板橋市○○段210-2、2
    10-3、210-4 等三筆土地移轉登記予原告。
三、被告丁○○則以：系爭土地為法定保留地及自願保留地，其
    目的在與隔鄰土地合併使用，不能造成他人之畸零地，以免
    日後不能使用，故需保留。原告為系爭土地之共有人，亦為
    地上房屋之所有權人，當然得依土地法第104 條規定，依同
    樣條件優先承買。系爭土地應以同一價格，由原告優先承購
    最為實際，並符合公平原則，系爭土地在被告乙○○名下，
    往後只是再造成更大的爭訟，永無寧日等語，資為抗辯。併
    為答辯聲明：原告之訴駁回。
四、被告乙○○則以：
  (一)系爭土地為80年板使字第507 號使用執照（85年板建字第10
    43號建造執照）之基地，有臺北縣板橋地政事務所95年5 月
    26日北縣板地登字第0950008054號函可稽，且依土地法第43
    條之規定：依本法所為之登記，有絕對之效力，所謂登記有
    絕對效力，係為保護因信賴登記取得土地權利之第三人而設
    而系爭建物（即板橋市○○段11463 建號）於建物登記簿謄
    本上載：權狀註記事項建築基地地號：大庭段210、210-2、
    210-3、210-4地號（見本院卷第43頁），被告係信賴該登記
    而拍定取得系爭建物、土地之所有權，應受絕對之保護，原
    告自不得對被告為相反之主張。
  (二)原告據以主張租賃權存在之　鈞院94年度訴字第1980號判決
    ，姑不論該判決被告強烈質疑其正當性（渠等並未告知　鈞
    院系爭標的在　鈞院強制執行程序中，亦未告知利害關係人
    參加訴訟），然該判決所確認者，亦僅門牌號碼為臺北縣板
    橋市○○街2號3F、臺北縣板橋市○○路302號3F、3F-1之建
    物，並未及於系爭土地。按債務人即被告丁○○僅為系爭土
    地共有人之一，共有物除契約另有訂定外，由共有人共同管
    理之，民法第820條第1項定有明文。其出租行為根本無效，
    遑論該所謂借款承諾書係載明：交由（原告）丙○○小姐全
    權管理使用出租收益，並非租出予原告，原告有權出租，惟
    並非承租人，定性為租賃，亦與法不合。
  (三)土地法第104條第2項之優先承買權應係指租地建屋之承租人
    ，今原告係無權占有使用系爭土地，如何得據此主張優先承
    買權？更欠缺權利保護要件。原告之訴顯無理由，應予駁回
    等語，資為抗辯。併為答辯聲明：原告之訴駁回。
五、兩造均不爭執之事實：
  (一)系爭土地上面沒有建物，都是空地（見本院卷第33頁）。被
    告乙○○因系爭執行事件而於95年8 月間拍定取得系爭土地
    之所有權（系爭土地於95年8 月30日移轉登記為被告乙○○
    所有），其與被告丁○○間之買賣契約，並未通知原告確認
    是否行使優先承買權。
  (二)被告丁○○分別於88年7月25日及89年8月30日出具借款承諾
    書各乙份交付原告，該借款承諾書之內容為真正（見本院卷
    第76至93頁）。
  (三)系爭土地並非建築法第11條所規定之法定空地（見本院卷第
    61頁）。
六、原告主張：因被告丁○○於系爭土地上連同另一筆土地即同
    地段210 地號土地興建房屋，欠缺資金向原告借調資金2,69
    3 萬元，無力償還，故以系爭土地、房屋交由原告轉租，租
    賃所得用來抵償上開欠款及利息之用（按原告為系爭土地之
    承租人，此有被告丁○○分別於88年7月25日及89年8月30日
    出具借款承諾書各乙份交付原告，其中載明系爭土地交由原
    告使用收益，以抵償所欠借款，乃租賃關係確然存在），依
    土地法第104 條規定，原告就系爭土地擁有優先承買權。系
    爭土地上面沒有建物，都是空地。系爭土地仍有原告建造之
    鐵皮屋。被告乙○○因系爭執行事件而拍定取得系爭土地之
    所有權，其與被告丁○○間之買賣契約，未通知原告確認是
    否行使優先承買權，應屬無效，則依民法第259 條規定，被
    告乙○○應將系爭土地返還被告丁○○。被告丁○○既將系
    爭土地，經由法院強制執行拍賣，而與被告乙○○達成拍定
    之買賣契約，原告依照土地法第104 條規定，得依同樣條件
    優先承買，即原告願依同樣條件（以3,311,000 元）購買系
    爭土地，則被告丁○○自應將系爭土地移轉過戶予原告等語
    。被告則辯稱如上。經查：
  (一)系爭土地上面沒有建物，都是空地。被告乙○○因系爭執行
    事件而於95年8 月間拍定取得系爭土地之所有權（系爭土地
    於95年8 月30日移轉登記為被告乙○○所有），其與被告丁○○間之買賣契約，並未通知原告確認是否行使優先承買權
    。被告丁○○分別於88年7月25日及89年8月30日出具借款承
    諾書各乙份交付原告，該借款承諾書之內容為真正。系爭土
    地並非建築法第11條所規定之法定空地之事實，為兩造所不
    爭執，並有本院95年9月8日言詞辯論筆錄、本院民事執行處
    95年8 月21日函、系爭土地之土地登記謄本、借款承諾書、
    臺北縣政府95年9 月28日函及所附相關圖說（見本院卷第33
    頁、第124 至134 頁、第76至93頁、第61至63頁）及系爭執
    行事件之相關卷宗（含本院91年度執字第12845 號執行卷宗
    ）資料影本為證，堪信屬實。
  (二)系爭土地並非建築法第11條所規定之法定空地之事實，已如
    前述，足見系爭土地並非系爭執行事件所拍賣房屋（即板橋
    市○○段11463 建號之建物）之建築基地。被告乙○○雖執
    臺北縣板橋地政事務所95年5 月26日北縣板地登字第095000
    8054號函及系爭建物（即板橋市○○段11463 建號）於建物
    登記簿謄本上載：權狀註記事項建築基地地號：大庭段210
    、210-2 、210-3 、210-4 地號（見本院卷第208 頁、第43
    頁）等文字，而辯稱：系爭土地為80年板使字第507 號使用
    執照（85年板建字第1043號建造執照）之基地等語。惟查，
    建築法第2 條所規定之主管建築機關為臺北縣政府，並非臺
    北縣板橋地政事務所，自應以臺北縣政府所提供之上開資料
    為準。且原告已更正改依原告為系爭土地承租人之事實而主
    張其有土地法第104 條所規定之優先承買權，而不再依原告
    為系爭土地共有人之事實主張其有同法第34條之1 第4 項所
    規定之優先承購權，故本件系爭土地是否為系爭執行事件所
    拍賣房屋（即板橋市○○段11463 建號之建物）之建築基地
    （參見土地登記規則第98條），實與原告是否有土地法第10
    4 條所規定之優先承買權無涉。
  (三)按土地法第104 條係規定租用基地建築房屋之承租人，於出
    租人之基地出賣時，有優先承買權，其出租人於承租人之房
    屋出賣時，有優先購買權，旨在使基地與基地上之房屋合歸
    一人所有，以盡經濟上之效用，並杜紛爭，如基地承租人於
    基地上根本未為房屋之建築者，當無該條規定之適用（最高
    法院65年臺上字第530 號判例意旨參照）。查原告複代理人
    戊○○於本院95年9月8日言詞辯論時主張「系爭土地上面沒
    有建物，都是空地。」等語（見本院卷第33頁），為被告所
    不爭執等情，已如前述，且經本院依職權調閱系爭執行事件
    之相關卷宗（含本院91年度執字第12845 號執行卷宗）查明
    屬實，有該卷宗資料影本附卷可稽，堪信為真。詎原告於95
    年12月11日庭呈之民事補正狀竟主張「系爭土地仍有原告建
    造之鐵皮屋。」等語（見本院卷第122 頁），顯然互相矛盾
    。其雖亦為被告所不爭執，並有原告所提出之地上物照片3
    張（見本院卷第144頁）為證，惟依上開地上物照片3張所示
    ，並無法確認系爭土地上均有鐵皮屋（按鐵皮屋應指用鐵皮
    建造之房屋，但本院卷第144 頁上面、中間及下面之照片是
    否各為一完整之房屋，則因不能確認照片內鐵皮之實際位置
    及範圍，致無法據以認定，更遑論原告亦未證明照片內鐵皮
    之地上物為其所有）或「系爭土地有原告建造之鐵皮屋」之
    事實，縱認「系爭土地有原告建造之鐵皮屋」屬實，該鐵皮
    屋亦顯係於95年9月8日之後始建造存在。矧本件被告乙○○
    既因系爭執行事件而於95年8 月間拍定取得系爭土地之所有
    權（系爭土地於95年8 月30日移轉登記為被告乙○○所有）
    ，且系爭土地於95年9月8日時，上面沒有建物，都是空地，
    原告即非土地法第104 條規定之「租用基地建築房屋之承租
    人」，則依上開說明，原告即無土地法第104 條所規定之優
    先承買權，被告乙○○與被告丁○○間之買賣契約，自無通
    知原告確認是否行使優先承買權之必要。是原告主張：依土
    地法第104 條規定，原告就系爭土地擁有優先承買權等語，
    即乏依據，洵無足取。同理，被告丁○○辯稱：原告為系爭
    土地之共有人，亦為地上房屋之所有權人，當然得依土地法
    第104 條規定，依同樣條件優先承買等語，亦因原告並無土
    地法第104 條所規定之優先承買權等情，已如前述，是被告
    丁○○此部分之抗辯，亦乏依據，洵無可採。
  (四)被告丁○○分別於88年7月25日及89年8月30日出具借款承諾
    書各乙份交付原告，該借款承諾書之內容為真正，已如前述
    。姑不論被告乙○○對之爭執而辯稱：借款承諾書係載明交
    由（原告）丙○○小姐全權管理使用出租收益，並非租出予
    原告，原告有權出租，惟並非承租人，定性為租賃，亦與法
    不合等語，是否可採，縱認原告主張其為系爭土地承租人之
    事實為真，亦因系爭土地於被告乙○○因拍定而與被告丁○○間成立買賣契約時，其上並無原告建造房屋之事實，而與
    土地法第104 條之規定不符。
  (五)基上，原告就系爭土地並無土地法第104 條所規定之優先承
    買權，被告乙○○與被告丁○○間就系爭土地之買賣契約，
    自無通知原告確認是否行使優先承買權之必要。是原告主張
    ：原告就系爭土地有土地法第104 條所規定之優先承買權，
    被告乙○○與被告丁○○間就系爭土地之買賣契約應屬無效
    ，則依民法第259 條規定，被告乙○○應將系爭土地返還被
    告丁○○。原告願依同樣條件購買系爭土地，則被告丁○○
    自應將系爭土地移轉過戶予原告等語，殊乏依據，洵無足取
    。
七、從而，原告依土地法第104 條優先承買權之法律關係，請求
    如訴之聲明所示，為無理由，應予駁回。
八、本件事證已臻明確，兩造其餘攻擊、防禦方法及舉證，經本
　　院審酌後，認對於判決結果均無影響，爰不一一論述，併此
　　指明。
據上論結，本件原告之訴為無理由，依民事訴訟法第78條，判決
如主文。
中　　華　　民　　國　　96　　年　　4 　　月　　30　　日
                  民事第一庭    法  官  楊千儀
右為正本，係照原本作成。
如對本判決上訴，須於判決送達後20日內向本院提出上訴狀（需
按他造人數附繕本）。
中　　華　　民　　國　　96　　年　　4 　　月　　30　　日
                              　書記官　簡青根
